ACORDAO-COMPLETO-2346021

ACÓRDÃO 1940/2019 ATA 31/2019 - PLENÁRIO

VISTO, relatado e discutido esta auditoria de conformidade com o objetivo de verificar a legalidade e legitimidade na descentralização de recursos orçamentários do Ministério da Saúde (MS) , por meio do Termo de Execução Descentralizada (TED) 24/2017, para a Universidade Federal de Santa Catarina (UFSC) ,
	ACORDAM os ministros do Tribunal de Contas da União, reunidos em sessão do Plenário, ante as razões expostas pelo relator, em:
9.1. acatar, nos termos do art. 250, § 1º, do Regimento Interno do TCU, as razões de justificativa apresentadas pela Sra. Eleonora Milano Falcão Vieira (itens 42 a 65 desta instrução) ;
9.2. rejeitar as razões de justificativa apresentadas pelo Sr. Erves Ducati (itens 66 a 91 desta instrução) ;
9.3. aplicar, individualmente ao Sr. Erves Ducati a multa prevista no art. 58, inciso II, da Lei 8.443/1992, no valor de R$ 15.000,00 (quinze mil reais) fixando-lhes o prazo de quinze dias, a contar das notificações, para que comprove, perante o Tribunal (art. 214, inciso III, alínea "a", do Regimento Interno/TCU) , o recolhimento da dívida ao Tesouro Nacional, atualizadas monetariamente desde a data deste acórdão até a data do efetivo recolhimento, se for paga após o vencimento, na forma da legislação em vigor;
9.4. determinar à Universidade Federal de Santa Catarina (UFSC) , nos termos do art. 28, inciso I, da Lei 8.443/1992, que, caso não seja comprovado o recolhimento da dívida pelo responsável, efetue, após a devida notificação do Tribunal, o desconto da dívida na remuneração do servidor, em favor dos cofres do Tesouro Nacional, na forma estabelecida pela legislação pertinente;
9.5. autorizar, desde logo, nos termos do art. 28, inciso II, da Lei 8.443/1992, a cobrança judicial da dívida, caso não atendida a notificação e não seja possível o desconto determinado;
9.6. determinar, com fundamento no art. 43, inciso I, da Lei 8.443/1992 c/c o art. 250, inciso II, do RITCU, ao Ministério da Saúde que se abstenha de efetuar novas descentralizações de créditos com base no TED 24/2017 e solicite à Universidade Federal de Santa Catarina (UFSC) , caso ainda não realizado, o encerramento imediato do Projeto 97/2017, com a consequente rescisão de todos os contratos trabalhistas, e encaminhe, em no máximo 60 dias, a prestação de contas ao Ministério da Saúde, com cópia a este Tribunal;
9.7. dar ciência à Universidade Federal de Santa Catarina (UFSC) de que a Fundação de Amparo à Pesquisa e Extensão Universitária (Fapeu) não vem dando publicidade, em seu sítio na Internet, da execução do Contrato 138/2017 (Projeto 97/2017) , firmado com essa Universidade, em desrespeito ao princípio da publicidade insculpido no art. 37 da Constituição Federal, à Lei de Acesso à Informação (Lei 12.527, art. 6º, inciso I) , aos ditames do art. 12, § 1º, inciso V, do Decreto 7.423/2010 e ao art. 4o-A da Lei 8.958/1994, de forma a prevenir a reincidência da ocorrência ora relatada;
9.8. encaminhar cópia desta deliberação ao Ministério da Saúde, à Universidade Federal de Santa Catarina (UFSC) , à Fundação de Amparo à Pesquisa e Extensão Universitária (Fapeu) e à Comissão de Trabalho, de Administração e Serviço Público (CTASP) da Câmara dos Deputados;
9.9. remeter cópia desta deliberação ao Procurador-Chefe da Procuradoria da República no Estado do Paraná, com fundamento no art. 209, § 7º, do Regimento Interno/TCU, para as providências que entender cabíveis;
9.10. arquivar o presente processo, com fundamento no art. 169, inciso II, do Regimento Interno do Tribunal.

Auditoria realizada com o objetivo de verificar a legalidade e legitimidade na descentralização de recursos orçamentários por meio do termo de execução descentralizada.

Secretaria Executiva do Ministério da Saúde (MS); Universidade Federal de Santa Catarina (UFSC); Fundação de Amparo à Pesquisa e Extensão Universitária (Fapeu).

3. Interessado/Responsáveis:
3.1. Interessado: Tribunal de Contas da União.
3.2. Responsáveis: Adeilson Loureiro Cavalcante (XXX.974.314-XX); Alacoque Lorenzini Erdmann (XXX.529.320-XX); Antônio Carlos Figueiredo Nardi (XXX.827.348-XX); Eleonora Milano Falcao Vieira (XXX.137.240-XX); Erves Ducati (XXX.293.199-XX); Gilberto Vieira Angelo (XXX.758.409-XX); Rogerio Cid Bastos (XXX.425.409-XX); Ubaldo César Balthazar (XXX.288.149-XX).

13.1. Ministros presentes: Ana Arraes (na Presidência), Walton Alencar Rodrigues, Benjamin Zymler, Augusto Nardes (Relator), Aroldo Cedraz e Raimundo Carreiro.
13.2. Ministros-Substitutos presentes: Augusto Sherman Cavalcanti, André Luís de Carvalho e Weder de Oliveira.

ACORDAO-COMPLETO-2393823

Acórdão 917/2020 - Plenário

ACORDAO-COMPLETO-2521727

Acórdão de Relação 3219/2021 - Plenário

Acórdão de Relação

AUGUSTO NARDES

Transcrevo, com ajustes de forma, relatório elaborado no âmbito da Secretaria do TCU no Estado de Santa Catarina - SEC-SC (peça 128) , que contou com a anuência dos dirigentes daquela unidade técnica (peças 129 e 130) :
"INTRODUÇÃO
Trata-se de auditoria de conformidade com o objetivo de verificar a legalidade e legitimidade na descentralização de recursos orçamentários do Ministério da Saúde (MS) , por meio do Termo de Execução Descentralizada (TED) 24/2017, para a Universidade Federal de Santa Catarina (UFSC) .
A equipe, ao concluir o relatório da auditoria, propôs, além da realização de diversas outras medidas, a adoção de medida cautelar, sem oitiva prévia, a fim de que o Ministério da Saúde e a Universidade Federal de Santa Catarina suspendessem o andamento do TED 24/2017 e se abstivessem de praticar qualquer ato com vistas à execução do Contrato 138/2017, firmado entre a UFSC e a Fundação de Amparo à Pesquisa e Extensão Universitária (Fapeu) , excetuando-se apenas os compromissos assumidos referentes a contratos de trabalho já firmados com amparo na CLT, até que o Tribunal delibere sobre o mérito da matéria ora em apreço (peça 62, p. 23-27) .
Por meio do Despacho, de 9/8/2018, o Ministro Relator, Augusto Nardes, entendeu que não deveria ser acatada a proposta de adoção da medida cautelar, sem oitiva prévia, com vistas a suspensão do andamento do Termo de Execução Descentralizada 24/2017 e decidiu (peça 65) :
com fulcro no art. 276, § 2º, do Regimento Interno do TCU, realizar a oitiva prévia da Secretaria Executiva do Ministério da Saúde, da Universidade Federal de Santa Catarina e da Fundação de Amparo à Pesquisa e Extensão Universitária, para que, no prazo de cinco dias úteis, se pronunciem, referente ao TED 24/2017, em relação aos seguintes pontos, sem prejuízo de que apresentem demais informações que julgarem necessárias:
a) apresentem justificativa para a previsão de contratação de pessoal celetista para atuar no MS no montante estimado de R$ 34,6 milhões, considerando o disposto no inciso II do art. 37 da CRFB/88 e o §2º do art. 1º do Decreto 2.271/1997;
b) apresentem justificativa para a realização de projeto de extensão com ausência de objetivos claros, de metas quantitativas e de orçamento adequadamente detalhado que demonstre precisamente o objeto a ser desenvolvido, considerando os princípios da legalidade, eficiência, economicidade e moralidade e o disposto nos art. 2º e 3º, inciso II, da Resolução Normativa 88/2016/CUn; e
c) manifestem-se a respeito de eventual perigo da demora reverso caso seja adotada a medida cautelar (achado III.1) ;
Em cumprimento ao mencionado despacho, foram promovidas, mediante os ofícios às peças 66-68, as oitivas determinadas e as respostas foram prestadas às peças 72-74. A Secex-SC analisou os pronunciamentos às peças 82-84.
Na sequência, o Ministro-relator encaminhou os autos à Secex/Saúde, conforme despacho à peça 85. Aquela unidade especializada, em posicionamento uniforme, concordou com a proposta da Secex/SC (peças 86 a 88) .
O Relator, Ministro Augusto Nardes, em Despacho à peça 90, assim decidiu:
13.  Posiciono-me parcialmente de acordo com o encaminhamento uníssono das duas unidades técnicas, conforme considerações a seguir.
14.  Primeiramente, consinto com o dirigente da Secex/Saúde (peça 88) no sentido de:
'A análise da peça 53 permite concluir que os serviços prestados pelos contratados possuem natureza administrativa contínua e são típicos de servidores de carreira, sem vinculação à entrega de algum produto específico, como estudo, plano ou ferramenta para uso do SUS, pelo menos em análise sumária.
Tais fatos tornam obrigatória a realização de concurso público, mesmo que para provimento de vagas por tempo determinado para atender necessidade temporária de excepcional interesse público, conforme prevê o art. 37, IX, da Carta Magna.' (Grifo nosso) 
15.	 Destaco também que o Ministério da Saúde não pode realizar essas contratações para atividades de rotina daquela pasta ministerial. Somente pode realizá-las para atividades vinculadas à operacionalização do projeto ora tratado. Essas correções, inclusive, devem ser aplicadas para as futuras contratações, caso aquela pasta decida pela continuidade da contratação.
16.	 Além disso, os gestores daquele ministério devem analisar a viabilidade jurídica de realizar tais contratações como vagas temporárias, em conformidade com a Lei 8.745/1993 e com o art. 37, inciso IX, da Constituição Federal, ressaltando a necessidade de realização de concurso público para a seleção dessas vagas.
17.	 Dessa forma, consinto com a adoção da medida cautelar prevista no art. 276 do RI/TCU a fim de determinar a imediata suspensão do andamento do Termo de Execução Descentralizada 24/2017 e da execução do Contrato 138/2017, nos termos propostos no relatório de auditoria elaborado pela Secex/SC (peça 62) , retirando o termo 'sem oitiva prévia' do subitem I da Proposta de Encaminhamento, uma vez que foram realizadas oitivas prévias dos entes interessados no processo sob análise, conforme despacho por mim proferido à peça 65:
18.	 Anuo integralmente também com o subitem II da proposta da unidade técnica no sentido de realizar oitiva da Secretaria Executiva do Ministério da Saúde, da Universidade Federal de Santa Catarina e da Fundação de Amparo à Pesquisa e Extensão Universitária com vistas ao atendimento dos princípios do contraditório e ampla defesa.
19.	 No que concerne à proposta de ouvir em audiência diversos gestores do Ministério de Saúde (subitem III da Proposta de Encaminhamento) , concordo em realizar a audiência do Sr. Erves Ducati, Coordenador-Geral do Projeto 97/2017, desde 21/7/2017, em razão da 'falta de zelo na aplicação dos recursos públicos recebidos para custear o projeto' e da Sra. Eleonora Milano Falcão Vieira, fiscal do Contrato 138/2017, em razão da omissão na fiscalização e acompanhamento da execução das despesas do Contrato 138/2017, celebrado entre a UFSC e a Fapeu nos termos propostos pela unidade técnica.
20.	 Quanto aos demais responsáveis, entendo que suas audiências não são cabíveis nessa fase processual, uma vez que, apesar dos indícios de irregularidades apontados nestes autos, a organização do ajuste sob análise decorreu de determinação deste Tribunal, constante do subitem 9.1.4 do Acórdão 2888/2015-TCU-Plenário (retificado pelo Acórdão 61/2016) , abaixo transcrita:
9.1. determinar ao Ministério da Saúde, com base no art. 250, inciso III, do Regimento Interno do TCU, que em 120 dias apresente um plano de ação, com cronograma de execução, a fim de:
 (...) 
9.1.4 adotar medidas para aperfeiçoar a orientação aos municípios e estados sobre o processo de regionalização, assim como para organizar o apoio técnico e financeiro à regionalização e à implementação do COAP, de modo que esse apoio seja estável e contínuo;
21.	 Ante o exposto, DECIDO:
'I - com fundamento no art. 45 da Lei 8.443/1992, c/c o art. 276 do Regimento Interno do TCU, adotar medida cautelar, tendo em vista a existência dos elementos necessários para sua adoção, a fim de que o Ministério da Saúde e a Universidade Federal de Santa Catarina suspendam o andamento do Termo de Execução Descentralizada 24/2017 e abstenham-se de praticar qualquer ato com vistas à execução do Contrato 138/2017, firmado entre a UFSC e a Fundação de Amparo à Pesquisa e Extensão Universitária, excetuando-se apenas os compromissos assumidos referentes a contratos de trabalho já firmados com amparo na CLT, até que o Tribunal delibere sobre o mérito da matéria ora em apreço (achado III.1) ;
II - com fulcro no art. 276, § 3º, do Regimento Interno do TCU, realizar a oitiva da Secretaria Executiva do Ministério da Saúde, da Universidade Federal de Santa Catarina e da Fundação de Amparo à Pesquisa e Extensão Universitária, para que, no prazo de quinze dias úteis, se pronunciem, referente ao TED 24/2017, em relação aos pressupostos da medida cautelar deferida e, também, quanto aos seguintes pontos, sem prejuízo de que apresentem demais informações que julgarem necessárias:
a) apresentem justificativa para a previsão de contratação de pessoal celetista para atuar no MS no montante estimado de R$ 34,6 milhões, considerando o disposto no inciso II do art. 37 da CRFB/88 e o §2º do art. 1º do Decreto 2.271/1997;
b) apresentem justificativa para a realização de projeto de extensão com ausência de objetivos claros, de metas quantitativas e de orçamento adequadamente detalhado que demonstre precisamente o objeto a ser desenvolvido, considerando os princípios da legalidade, eficiência, economicidade e moralidade e o disposto nos art. 2º e 3º, inciso II, da Resolução Normativa 88/2016/CUn; e
c) manifestem-se a respeito de eventual perigo da demora reverso com a adoção da cautelar (achado III.1) ;
III - ouvir em audiência, com fundamento no art. 43, inciso II, c/c art. 250, inciso IV, do Regimento Interno do TCU, os responsáveis abaixo qualificados para que, no prazo de quinze dias, apresentem razões de justificava para as ocorrências a seguir descritas:
a) Sr. Erves Ducati, CPF XXX.293.199-XX, Coordenador-Geral do Projeto 97/2017, desde 21/7/2017:
a.1) Irregularidade: falta de zelo na aplicação dos recursos públicos recebidos para custear o projeto, o que afronta os princípios constitucionais da eficiência, da moralidade e da economicidade, em especial o seguinte:
a.1.1) aquisição frequente de passagens aéreas com pouca antecedência à data das viagens, demonstrando falta de planejamento das atividades e onerando a execução do contrato;
a.1.2) aluguel de sala comercial na Rua Lauro Linhares, 2123, Bairro Trindade, Florianópolis/SC, para auxiliar a coordenação do projeto, sem a adequada justificativa frente aos valores já pagos no contrato à Fapeu e à UFSC para utilização de suas instalações;
a.1.3) pagamento de bolsas sem critérios claros, sem especificação das atividades e dos produtos que se espera de cada bolsista alocado ao Projeto;
a.1.4) pagamentos de bolsas a pessoas de áreas estranhas ao objeto do contrato, como por exemplo aquelas pagas ao Chefe de Gabinete do Reitor, Sr. Áureo Mafra de Moraes (R$ 3,500,00 em 8/6/2018 e 3/7/2018) e ao Diretor do Gabinete da Reitoria, Sr. Alvaro Guilhermo Rojas Lezana, (R$ 3.500,00, pagos em 18/4/2018, 2/5/2018, 4/6/2018 e 10/7/2018) ;
a.1.5) pagamento de quatro parcelas de R$ 6.500,00, a título de bolsa, na mesma data (18/4/2018) , ao Secretário de Planejamento e Orçamento da UFSC, Sr. Vladimir Arthur Fey (achado III.4) ;
Conduta: ter agido com falta de zelo na aplicação dos recursos públicos recebidos para custear o projeto, por meio da execução do Contrato 138/2017;
Nexo de causalidade: na qualidade de coordenador geral do projeto é o responsável por autorizar os pagamentos de todas as despesas do Contrato 138/2017;
Culpabilidade: o responsável, na qualidade de coordenador geral do projeto, deveria ter conhecimento da legislação que norteia a execução das despesas. Logo, não é possível afirmar que houve boa fé na conduta dele, porquanto autoriza pagamentos no âmbito do Contrato 138/2017 afrontando os princípios constitucionais da eficiência, da moralidade e da economicidade. Ademais, pela função ocupada, é razoável afirmar que tem consciência da ilicitude dos atos praticados, sendo-lhe exigível conduta diversa, ou seja, deveria agir dentro dos limites constitucionais e legais impostos. Assim, a conduta do responsável é culpável, ou seja, reprovável, razão pela qual ele deve ser ouvido em audiência a fim de avaliar se deve ser apenado com a aplicação de multa;
b) Sra. Eleonora Milano Falcão Vieira, CPF XXX.137.240-XX, fiscal do Contrato 138/2017, nomeada pela Portaria 138/CCF/2017, de 22/8/2017:
b.1) Irregularidade: omissão na fiscalização e acompanhamento da execução das despesas do Contrato 138/2017, celebrado entre a UFSC e a Fapeu, em descumprimento ao preconizado no art. 11, § 1º, do Decreto 7.423/2010, no art. 67 da Lei 8.666/1993 e na cláusula terceira do contrato (achado III.5) ;
Conduta: deixar de realizar a fiscalização e o acompanhamento da execução do Contrato 138/2017, firmado entre a UFSC e a Fapeu, para a qual foi designada pela cláusula 11ª, 'a', do referido instrumento, como também por meio da Portaria 138/CCF/2017, da Pró-Reitoria de Administração da UFSC;
Nexo de causalidade: ao não realizar a fiscalização e o acompanhamento do Contrato 138/2017, descumpriu o preconizado nos arts. 11, §1º, e 12, §1º, incisos I, II e IV, do Decreto 7.423/2010, no art. 67 da Lei 8.666/1993 e na cláusula décima primeira do contrato, e possibilitou a ocorrência de irregularidades na execução da referida avença;
Culpabilidade: Considerando que foi formalmente designada pela Portaria 138/CCF/2017 para fiscalizar e acompanhar o Contrato 138/2014, é razoável afirmar que era possível à responsável ter consciência da ilicitude da omissão na realização das atividades de fiscal do contrato, sendo-lhe, pois, exigível conduta diversa, ou seja, deveria efetivamente fiscalizar e acompanhar a execução do referido ajuste, em vez de omitir-se no cumprimento de tais obrigações;
IV - determinar, com fundamento no art. 43, inciso I, da Lei 8.443/1992 c/c o art. 250, inciso II, do Regimento Interno do TCU, à Universidade Federal de Santa Catarina que:
a) notifique a Fundação de Amparo à Pesquisa e Extensão Universitária (Fapeu) e informe ao TCU, no prazo de quinze dias, para que, ante a cobrança indevida de serviços não prestados, afrontando o art. 63, § 2º, inciso II, da Lei 4.320/1964, devolva imediatamente aos cofres da Universidade a quantia de R$ 77.353,43, devidamente corrigida desde 13/9/2017 até a efetiva data do recolhimento (achado III.3) ;
b) no prazo de noventa dias, discipline em norma própria a forma como será realizada a fiscalização da execução das despesas em projetos de pesquisa e extensão que envolvam recursos públicos, de forma a dar cumprimento ao art. 11, § 1º, do Decreto 7.423/2010 e promover mudanças em suas orientações internas para que a atribuição do fiscal de contrato de acompanhar a execução das despesas seja efetiva, periódica e registrada em relatórios claros, objetivos, concisos e que demonstrem inequivocamente se a execução segue os ditames legais, se apresenta a melhor escolha para o interesse público e se está de acordo com as finalidades do programa financiador dos projetos (achado III.5) ;
V - dar ciência à Universidade Federal de Santa Catarina, com fundamento no art. 7º da Resolução TCU 265/2014, sobre a celebração de contratos com objetos genéricos e sem detalhamento do orçamento, que podem comprometer a boa e regular utilização de recursos públicos, o que afronta os princípios da publicidade e da eficiência insculpidos no art. 37 da Constituição Federal e os dispositivos da Lei 8.958/1994, art. 1º, § 1º, e da Lei 8.666/1993, art. 6º, inciso IX, e art. 7°, § 2º, inciso II, com vistas à adoção de providências internas que previnam outras ocorrências semelhantes (achado III.2) ;
VI - autorizar esta unidade técnica a autuar processo apartado, tipo representação, para que seja avaliada a legalidade e legitimidade da execução dos contratos 161/2015 (Projeto 56/2015) e 322/2017 (Projeto 17/2018) , firmados, respectivamente, em 19/11/2015 e 12/4/2018 entre a Fundação de Estudos e Pesquisas Sócio-Econômicos (Fepese) e a Universidade Federal de Santa Catarina (achado III.1) .'
A medida cautelar, bem como as medidas acessórias constantes do mencionado Despacho, foi referendada por meio do Acórdão 2606/2018-TCU-Plenário, relator Ministro Augusto Nardes (peça 91) .
Os órgãos e entidades envolvidos foram devidamente cientificados, conforme peças 94-96 e 104-106, e apresentaram resposta às oitivas tempestivamente, conforme peças 107, 108 e 110.
Os responsáveis, ouvidos em audiência, foram cientificados, conforme peças 97-98, e apresentaram tempestivamente suas razões de justificativa, conforme peças 109 e 111.
EXAME TÉCNICO
Pronunciamento do MS (peça 107) 
Em resposta à oitiva promovida por esta Secretaria, por meio do Ofício 0626/2018-TCU/SECEX-SC, de 13/11/2018 (peça 94) , o MS apresentou tempestivamente os esclarecimentos constantes da peça 107.
Em seu pronunciamento, o Sr. Secretário-Executivo do MS informa que os esclarecimentos, justificativas e documentos pertinentes ao TED 24/2017 são aqueles já apresentados ao TCU na oitiva anterior e que, após a ciência, deu cumprimento ao determinado na medida cautelar. Encaminhou, também, apenso ao pronunciamento, a Nota Técnica 7/2018-DAI/SEAD/DAI/SE/MS, que, após repisar argumentos outrora trazidos a este Tribunal, assim conclui sua análise (peça 107, p. 5) :
3.1. Analisando detidamente todo o conjunto fático-probatório, indubitável é que as ponderações do Tribunal de Contas da União (TCU) devem ser levadas em consideração por este Ministério da Saúde na tomada de decisão sobre a continuidade da parceria firmada com a mencionada instituição de ensino superior. 
3.2. No 'RELATÓRIO DE FISCALIZAÇÃO' n° 185/2018 de lavra da SECEX-SC, como também no PARECER da SECEX - SAUDE/TCU, foram elencadas supostas irregularidades na execução do projeto, a saber: cobrança por serviços inexistentes, falta de zelo na aplicação dos recursos, omissão na fiscalização e acompanhamento da execução das despesas do contrato n° 138/2017, entre outros pontos. 
3.3. Em outra oportunidade, este Ministério da Saúde havia defendido a necessidade de manutenção do projeto, pois, entre outros argumentos, entende que as Seções de Apoio Institucional devem ser estruturadas e fortalecidas e que a sua suspensão acarretaria graves prejuízos ao interesse público, considerando-se 'a fragilidade da nova estrutura proposta aos Núcleos Estaduais do Ministério da Saúde, incluindo danos na articulação interfederativa, possível fracasso do Planejamento Regional Integrado, e assim, a desqualificação da Regionalização das ações e serviços de saúde. Tudo isso terá impacto negativo na melhoria da oferta desses serviços à população brasileira e à otimização dos recursos públicos'. 
3.4. Entretanto, analisando as circunstâncias atuais, como medida preventiva, em estrita observância aos princípios da eficiência, eficácia, economicidade, probidade administrativa, e, fundamentalmente, o princípio da precaução, este Departamento firmou entendimento pela descontinuidade do Projeto Aprimoramento da Articulação Interfederativa da Gestão Compartilhada do SUS - MS/UFSC, encartando manifestação nesse sentido aos autos do processo n°25000.089587/2017-75. 
3.5. Acerca do princípio da precaução, cita-se o ilustre doutrinador José dos Santos Carvalho Filho [1]: 
Em virtude da moderna tendência entre os estudiosos de desenvolver-se a ideia de que é necessário evitar a catástrofe antes que ela ocorra, parece-nos oportuno tecer breve comentário sobre o princípio da precaução, que, embora não expresso, tem sido reconhecido como inspirador das condutas administrativas. 
Esse postulado teve origem no âmbito do direito ambiental, efetivamente foro próprio para seu estudo e aprofundamento. Significa que, em caso de risco de danos graves e degradação ambientais, medidas preventivas devem ser adotadas de imediato, ainda que não haja certeza cientifica absoluta, fator este que não pode justificar eventual procrastinação das providências protetivas. Autorizada doutrina, a propósito, já deixou consignado que, existindo dúvida sobre a possibilidade de dano, 'a solução deve ser favorável ao ambiente e não ao lucro imediato'.
Atualmente, o axioma tem sido invocado também para a tutela do interesse público, em ordem a considerar que, se determinada ação acarreta risco para a coletividade, deve a Administração adotar postura de precaução para evitar que eventuais danos acabem por concretizar-se. Semelhante cautela é de todo conveniente na medida em que se sabe que alguns tipos de dano, por sua gravidade e extensão, são irreversíveis ou, no mínimo, de dificílima reparação. 
Nesses casos, incide a inversão do ônus da prova, exigindo-se que o interessado comprove que seu projeto não traz riscos para a coletividade, cabendo à Administração, em cada caso, aferir a existência, ou não, de reais condições de segurança para o interesse público. 
Embora ainda em fase de evolução, o princípio da precaução merece total agasalho na sociedade moderna em face de certas ações que se têm revelado devastadoras para os indivíduos. Aqui a prevenção deve sobrepujar a correção. 
3.6. Cumpre ratificar que este posicionamento não altera o entendimento deste Departamento acerca da necessidade de estruturação e fortalecimento dos Núcleos Estaduais do Ministério da Saúde por meio das Seções de Apoio Institucional e Articulação Federativa, criadas com o objetivo de auxiliar estados e municípios na qualificação da gestão do Sistema Único de Saúde (SUS) .
Análise
Assim, como o MS não inovou em sua argumentação, permanece válida a mesma análise desta Secex, à peça 82, p. 2-8, que concluiu não restar demonstrado que 
48. (...) as ações próprias à promoção da articulação com os demais entes federativos restariam severamente comprometidas sem a utilização da parceria em vigor. Como visto, além da utilização irregular de instrumento de descentralização, os objetivos pretendidos com a contratação da fundação de apoio estão intimamente ligados às atividades próprias dos servidores efetivos lotados nas SEINSF/NEMS, de modo que a interrupção da contratação irregular não poderia obstar as atividades rotineiras dessa seção, a não ser que se admita explicitamente que a mão-de-obra contratada é essencial para o seu funcionamento.
O Acórdão 2888/2015-TCU-Plenário (relatoria do Ministro Augusto Nardes) que havia recomendado ao MS a adoção de medidas tendentes a melhorar a governança do SUS, foi levado em conta pelo Relator, em seu Despacho à peça 90, para excluir a responsabilidade dos gestores do MS na descentralização de créditos com fim específico de contratar pessoal sem o necessário concurso público.
No entanto, permanece a irregularidade pela utilização indevida de descentralização orçamentária por meio do TED 24/2017 com o objetivo de contratar irregularmente pessoal para funções próprias das carreiras do Ministério da Saúde, afrontando o inciso II do art. 37 da Constituição Federal e o § 2º do art. 1º do Decreto 2.271/1997 e impondo ônus adicional ao Erário, com a contratação de fundação de apoio à Universidade Federal de Santa Catarina e consequentes pagamentos de despesas de projeto de extensão (taxas administrativas, ressarcimentos, indenizações e bolsas) (achado III.1 do Relatório de Auditoria) .
Vale ressaltar que, mesmo havendo previsão de contratação de 150 pessoas (peça 62, p. 7-13) , haviam sido contratados apenas 28 celetistas, quando a equipe de auditoria questionou a coordenação do projeto acerca desse assunto em junho/2018, e poucas semanas após o número de contratados celetistas no projeto triplicou, saltando para 93, como informou a Fapeu (peça 108, p. 3) . 
Nesse sentido, em que pese o MS ter se manifestado no sentido da descontinuidade do projeto, há que se confirmar a determinação cautelar expedida e, no mérito, determinar ao MS que se abstenha de efetuar novas descentralizações de créditos com base no TED 24/2017 e solicite à UFSC, caso ainda não realizado, o encerramento imediato do Projeto 97/2017, com a consequente rescisão de todos os contratos trabalhistas, e encaminhe, em no máximo 60 dias, a prestação de contas ao MS, com cópia a este Tribunal.
Pronunciamento da UFSC (peça 110) 
Em resposta à oitiva promovida por esta Secretaria, por meio do Ofício 0627/2018-TCU/SECEX-SC, de 13/11/2018 (peça 96) , a UFSC apresentou tempestivamente os esclarecimentos constantes da peça 110.
A UFSC inicia seu pronunciamento reafirmando as informações prestadas na oitiva anterior (peça 74) e complementa com esclarecimentos adicionais.
Contratação de pessoal celetista
Segundo a UFSC, em relação à previsão de contratação de pessoal celetista para atuar no MS no montante estimado de R$ 34,6 milhões (peça 110, p. 4-5) :
Faz parte das metas do TED definir como serão os processos internos dos NEMS em relação ao Apoio Interfederativo. Quando foi publicado o Regimento Interno em julho de 2017, os NEMS foram remodelados e foi criada a figura, não o cargo do Agente do Apoio. A execução do projeto em tela está organizada de maneira a utilizar esta força de trabalho na viabilização das metodologias desenvolvidas no âmbito da UFSC. São profissionais altamente qualificados, que em conjunto com o time da universidade possibilitarão a implementação in loco para cada Núcleo Estadual. Acredita-se que no prazo estipulado para a execução do projeto estes profissionais contratados possibilitem a incorporação e o detalhamento das rotinas de trabalho a serem desempenhadas pelos servidores públicos federais lotados em cada SEINSF/NEMS.
O cargo apontado pelo TCU de Analista Técnico de Políticas Sociais, aprovado pela Lei nº 12.094/2009, possui atribuições generalistas e de atividade de servidor público efetivo. Tais características não atendem as necessidades do objeto do TED 24/2017, o qual requer pessoas com competências e habilidades exclusivas na área da saúde para contribuir com a definição das atribuições, processos, atividades e responsabilidades dos colaboradores contratados em regime celetista que auxiliam a execução do projeto.
Além disso, o presente TED se propõe a desenvolver metodologias e ferramentas de gestão que irão auxiliar os NEMS no aprimoramento dos processos de trabalho a partir do conhecimento produzido pela UFSC. Tal premissa é totalmente alinhada com o conceito de Projetos ·de Extensão Universitária e não se caracteriza como atividade desempenhada por servidor público efetivo. Portanto, não procede a alegação dos Auditores do TCU quanto à ocupação de cargo de servidor com concurso público. Salienta-se ainda que não há disponibilidade de cargo definido e/ou criado por meio de aprovação de legislação pelo Congresso Nacional, com as competências e habilidades até o presente momento. Não pode haver 'investidura em cargo público', pois o mesmo não existe com as especificidades para atender a seção criada (SEINSF) .
As categorias funcionais do presente TED não estão abrangidas pelo plano de cargo do Ministério da Saúde, conforme o §2º do art. 1º do Decreto 2.271/1997, pois visam atender o desenvolvimento institucional do Ministério, o qual é prerrogativa dada a Fundação de Apoio a Universidade pela Leiº 8.958/1994 e suas alterações, para atuar em projetos de ensino, pesquisa, extensão e desenvolvimento institucional. 
Ressaltamos que a contratação dos apoiadores pelo regime CLT tem a finalidade de atividades técnicas especializadas dentro do escopo do projeto, destina-se à consecução dos objetivos do TED 24/2017. Trata-se de profissionais com capacidade técnica comprovada na área de gestão pública e de saúde pública, com o propósito de desenvolver ações de apoio ao Projeto junto aos NEMS, não havendo a contratação de pessoas para prover o Ministério da Saúde de pessoal para a sua área administrativa. De modo algum, o objetivo central do TED 24/2017 é a contratação de pessoal, mas sim visa dar suporte a implementação da SEINSF-NEMS, a construção do planejamento integrado, ao monitoramento e a avaliação de desempenho nos NEMS, por meio do desenvolvimento de produtos específicos, que estão descritos na sequência desse documento.
Segundo a Universidade, em função da realidade encontrada em cada NEMS, houve alteração no quadro de pessoal contratado, ocasionando redução de 39% do número inicialmente previsto (150) , e hoje o projeto conta com 92 contratados (peça 110, p. 7) .
Análise
Todas as competências exigidas dos profissionais contratos pela CLT no Projeto 97/2017 são atividades que podem ser desenvolvidas pelos técnicos do MS. Aliás, são atividades que devem ser desenvolvidas pelos servidores do Órgão. Atuar nas políticas públicas de saúde, no âmbito do MS, mesmo que por meio de projetos com outras entidades, exige a atuação dos servidores públicos. Contratar celetistas, sem concurso público, para as mesmas atividades que são realizadas por servidores públicos, na forma como ocorreu no Projeto 97/2017, não encontra amparo na legislação brasileira.
O MS é responsável por propor atualização da legislação de saúde, atuar nas políticas públicas de saúde, exercer planejamento, monitoramento e avaliação da implementação dessas políticas no âmbito do SUS, gerir, governar e regular o SUS, manter sistemas de informação em saúde, efetuar análises de situações e problemas, gerir a informação e produzir conhecimento de saúde, conforme detalha o seu regimento interno (Portaria MS 1419/2017) . Isso tudo por meio de seu quadro de pessoal, selecionado por meio de concurso público para cargos de nível superior (Lei 12.094/2009) . Essas competências são as mesmas exigidas dos contratados pela Fapeu no mencionado projeto, como se vê na descrição dos três cargos (analistas sênior e junior e assistente administrativo) .
Essas competências devem ser plenamente atendidas pelos servidores do MS. Concordar com a argumentação apresentada pela UFSC, nesse ponto, é reconhecer então que os servidores concursados do MS, para cargos de nível superior, são incompetentes para atuar na gestão pública de saúde. Isso seria de tamanho absurdo que estaríamos então diante de um desperdício enorme de recursos públicos com a folha de pagamento dos servidores daquele Ministério.
Assim, não há como acatar argumentação no sentido de que profissionais recrutados no mercado privado estariam mais aptos do que os servidores selecionados por concurso público de nível superior, que labutam diariamente com temas do SUS e tem as mesmas competências especificadas no Projeto 97/2017 como atribuições de seus cargos no MS.
Projeto inadequadamente detalhado
Com relação à realização do projeto de extensão com ausência de objetivos claros, de metas quantitativas e de orçamento adequadamente detalhado que demonstre precisamente o objeto a ser desenvolvido, a UFSC reconhece que a redação do TED, elaborada pelo Ministério da Saúde, a quem cabe efetivamente o registro em sistema próprio, está muito abrangente. Assim, a Universidade apresenta, nesta ocasião, um detalhamento dos objetivos, das metas físicas e do custo estimado (peça 110, p. 7-11) .
Análise
A apresentação do detalhamento do projeto nesta fase processual vem reforçar apenas o que foi constatado pela equipe de auditoria, que se deparou com um projeto na ordem de R$ 52 milhões sem especificação clara do que pretendia o MS ao descentralizar os créditos para a UFSC. O detalhamento das ações foi sendo desenvolvido conforme a equipe de auditoria requeria informações, ficando evidente a ausência completa de um planejamento por ocasião da descentralização. Isso mais uma vez evidencia que o real objetivo do projeto era dotar de pessoal, sem concurso público, as recém-criadas subunidades nos NEMS e nas unidades do MS em Brasília.
Da análise das informações ora trazidas, em que pese um maior detalhamento, continuam sem respostas quais seriam as atividades a serem desenvolvidas por cada um dos bolsistas e pelos previstos 150 contratados celetistas para consecução dos objetivos do projeto. Resta ainda sem resposta também como os contratados analisariam, gerariam, processariam e forneceriam informações para os coordenadores do projeto para elaboração de estudos com grau de excelência para otimizar a atuação dos NEMS. Também não está claramente definido o que caberia a cada um dos diversos coordenadores que recebiam bolsas na ordem de R$ 8 mil cada mensalmente.
Dessa forma, em que pese a apresentação neste momento de um detalhamento um pouco mais adequado do projeto, torna-se inócua tal informação, uma vez que vem apenas para tentar justificar a irregularidade maior que foi a burla ao concurso público para dotar de pessoal o MS.
Perigo da demora reverso
A UFSC argumenta que a suspensão do projeto terá vários possíveis prejuízos à sociedade brasileira, que são difíceis de mensurar, pois se tratam de custos sociais e de gestão que terão reflexos negativos no SUS no curto, médio e longo prazo. Elenca os seguintes prejuízos (peça 110, p. 11-12) :
- Avanços em termos de definição de padrões serão perdidos;
- Métodos e procedimentos já elaborados e que sofrerão descontinuidade;
- Custos sociais e financeiros elevados relativos ao cancelamento dos contratos celetistas. 
Além dos prejuízos, podemos citar as seguintes perdas relevantes: a perda de conhecimento e da motivação na interrupção de processo de planejamento junto aos Servidores dos NEMS; fragilidade na atuação das SEINSF junto aos entes federados na articulação interfederativa e no apoio ao planejamento ascendente regional integrado; ineficiência no acompanhamento da aplicação dos recursos públicos; o enfraquecimento das políticas tripartite de saúde; possível desqualificação da regionalização das ações e serviços de saúde; tempo e gastos a serem dispendidos na retomada futura de novo processo de implementação do planejamento, monitoramento e avaliação do desempenho uma vez que o Decreto nº 8.901/2016 estabelece tais atribuições à nova seção criada nos NEMS.
A UFSC informou, também, que tomou as providências necessárias junto à Fapeu, a qual atendeu dentro da razoabilidade corrigindo os valores pagos a título de diárias, agilização no processo de compras de passagens, rescisão do contrato de aluguel do imóvel, restituição dos R$ 77.353,43 pela Fapeu à UFSC e constituição de grupo de trabalho que irá propor a norma que disciplinará como será realizada a fiscalização da execução das despesas em projetos de pesquisa e extensão (peça 110, p. 11-13) .
Análise
Sobre o perigo de mora reverso, o pronunciamento da UFSC defende que a interrupção do projeto trará perdas para a política pública de regionalização do SUS. Essa argumentação é similar àquela apresentada pelo MS, por ocasião da oitiva prévia, cabendo aqui a reprodução de parte da análise desta Secex (peça 82, p. 8) :
47. (...) cabe ressaltar que o norte de qualquer política pública é o que está disciplinado na Constituição Federal. Assim, qualquer ação governamental deve ser tomada dentro dos ditames constitucionais. Em hipótese alguma, um ato discricionário do poder executivo pode sobrepujar o estabelecido pelo legislador constituinte. Abrir exceção a esse preceito é fragilizar todo o sistema jurídico brasileiro. Embora tente defender que existem entregas importantes não relacionadas à contratação de profissionais, o único prejuízo efetivo que o MS consegue apontar é a não contratação das 150 pessoas previstas no projeto.
48. A resposta à oitiva não demonstra, por exemplo, que as ações próprias à promoção da articulação com os demais entes federativos restariam severamente comprometidas sem a utilização da parceria em vigor. Como visto, além da utilização irregular de instrumento de descentralização, os objetivos pretendidos com a contratação da fundação de apoio estão intimamente ligados às atividades próprias dos servidores efetivos lotados nas SEINSF/NEMS, de modo que a interrupção da contratação irregular não poderia obstar as atividades rotineiras dessa seção, a não ser que se admita explicitamente que a mão-de-obra contratada é essencial para o seu funcionamento.
Além disso, toda informação gerada até o presente momento pelo projeto deve ser transferida da UFSC para o MS, o qual deverá avaliar a prestação de contas dos recursos utilizados e o aproveitamento ou não dos conhecimentos porventura produzidos. 
Assim, os prejuízos subjacentes com a continuidade do projeto são muito superiores aos informados pela UFSC com a interrupção, não cabendo acatar sua argumentação nesse sentido.
Pronunciamento da Fapeu (peça 108) 
Em resposta à oitiva promovida por esta Secretaria, por meio do Ofício 0628/2018-TCU/SECEX-SC, de 13/11/2018 (peça 95) , a Fapeu apresentou tempestivamente os esclarecimentos constantes da peça 108, que basicamente transcrevem os mesmos termos à resposta da oitiva prévia (peça 72) .
A argumentação é no sentido de que a Fundação é responsável apenas pela prestação de serviço para apoio administrativo e financeiro para execução do projeto e não há participação na sua elaboração e, tampouco, do respectivo Plano de Trabalho aprovado no âmbito do Ministério da Saúde e da UFSC (peça 108, p. 1-3) .
Em relação ao eventual perigo da demora reverso, entende que a suspensão da execução irá gerar maior prejuízo ao erário, uma vez que o projeto de extensão está em execução há mais de um ano, já foram realizadas 93 contratações celetistas e a solução de continuidade elevará os custos com demissões sem justa causa prematuras (peça 108, p. 3-4) .
Além dos pontos da oitiva, a Fapeu apresentou o comprovante da devolução dos recursos determinados pelo Relator no item 21-IV-'a'do Despacho à peça 90 (peça 108, p. 5-6) .
Análise
As informações ora trazidas pela Fapeu são basicamente as mesmas prestadas na oitiva anterior e não se prestam para alterar as conclusões constantes no relatório de auditoria. Quanto ao perigo da demora reverso, o descumprimento do preceito constitucional da obrigatoriedade do concurso público não pode ser sobrepujado pelos argumentos de solução de continuidade de ato inconstitucional. O prejuízo ao erário está materializado em todo o recurso despendido com um projeto que visou essencialmente prover, sem concurso público, pessoal para unidades do MS. Vale, nesse sentido, a mesma análise à peça 82, p. 2.
A tempo, registra-se que a Fapeu, no que concerne ao Projeto 97/2017 não vem cumprindo o Art, 4o-A da Lei 8.958/1994 que assim dispõe:
Art. 4o-A. Serão divulgados, na íntegra, em sítio mantido pela fundação de apoio na rede mundial de computadores - internet: (Incluído pela Lei nº 12.349, de 2010) 
I - os instrumentos contratuais de que trata esta Lei, firmados e mantidos pela fundação de apoio com as IFES e demais ICTs, bem como com a FINEP, o CNPq e as Agências Financeiras Oficiais de Fomento; (Incluído pela Lei nº 12.349, de 2010) 
II - os relatórios semestrais de execução dos contratos de que trata o inciso I, indicando os valores executados, as atividades, as obras e os serviços realizados, discriminados por projeto, unidade acadêmica ou pesquisa beneficiária; (Incluído pela Lei nº 12.349, de 2010) 
III - a relação dos pagamentos efetuados a servidores ou agentes públicos de qualquer natureza em decorrência dos contratos de que trata o inciso I; (Incluído pela Lei nº 12.349, de 2010) 
IV - a relação dos pagamentos de qualquer natureza efetuados a pessoas físicas e jurídicas em decorrência dos contratos de que trata o inciso I; e (Incluído pela Lei nº 12.349, de 2010) 
V - as prestações de contas dos instrumentos contratuais de que trata esta Lei, firmados e mantidos pela fundação de apoio com as IFES e demais ICTs, bem como com a FINEP, o CNPq e as Agências Financeiras Oficiais de Fomento. (Incluído pela Lei nº 12.349, de 2010) 
Consulta ao sítio da Fapeu na Internet (https://fap6.fapeu.org.br/scripts/fapeusite.pl/swfwfap151-link?programa=swfwfap151&ponteiro=0x00ab6ec2) , em 8/2/2019, apresentou a mensagem de que o 'projeto está protegido por cláusula contratual de sigilo e confidencialidade', não permitindo consulta a qualquer tipo de informação relacionada com a execução do Projeto 97/2017.
Assim, nesse sentido, deve-se dar ciência à UFSC do fato para que aquela Universidade adote as medidas tendentes a solucionar os problemas relacionados à publicidade do contrato firmado com sua fundação de apoio, com vistas a atender plenamente o princípio da publicidade insculpido no art. 37 da Constituição Federal, a Lei de Acesso à Informação (Lei 12.527, art. 6º, inciso I) , os ditames do art. 12, § 1º, inciso V, do Decreto 7.423/2010 e o art, 4o-A da Lei 8.958/1994.
Razões de Justificativa da Sra. Eleonora Milano Falcão Vieira (peça 109) 
A Sra. Eleonora Milano Falcão Vieira, fiscal do contrato na UFSC, notificada por meio do Ofício 0630/2018-TCU/SECEX-SC, de 13/11/2018 (peça 98) , tomou ciência em 21/11/2018 (peça 100) e apresentou tempestivamente suas razões de justificativa, conforme documentação integrante da peça 109.
A responsável foi ouvida em audiência para que apresentasse suas razões de justificava para a seguinte ocorrência:
Irregularidade: omissão na fiscalização e acompanhamento da execução das despesas do Contrato 138/2017, celebrado entre a UFSC e a Fapeu, em descumprimento ao preconizado no art. 11, § 1º, do Decreto 7.423/2010, no art. 67 da Lei 8.666/1993 e na cláusula terceira do contrato (achado III.5) ;
Conduta: deixar de realizar a fiscalização e o acompanhamento da execução do Contrato 138/2017, firmado entre a UFSC e a Fapeu, para a qual foi designada pela cláusula 11ª, 'a', do referido instrumento, como também por meio da Portaria 138/CCF/2017, da Pró-Reitoria de Administração da UFSC;
Nexo de causalidade: ao não realizar a fiscalização e o acompanhamento do Contrato 138/2017, descumpriu o preconizado nos arts. 11, §1º, e 12, §1º, incisos I, II e IV, do Decreto 7.423/2010, no art. 67 da Lei 8.666/1993 e na cláusula décima primeira do contrato, e possibilitou a ocorrência de irregularidades na execução da referida avença;
Culpabilidade: Considerando que foi formalmente designada pela Portaria 138/CCF/2017 para fiscalizar e acompanhar o Contrato 138/2014, é razoável afirmar que era possível à responsável ter consciência da ilicitude da omissão na realização das atividades de fiscal do contrato, sendo-lhe, pois, exigível conduta diversa, ou seja, deveria efetivamente fiscalizar e acompanhar a execução do referido ajuste, em vez de omitir-se no cumprimento de tais obrigações;
Argumentos
A Sra. Eleonora Milano Falcão Vieira inicia sua defesa argumentando que em nenhum momento deixou de realizar a fiscalização do Contrato 138/2017, tanto que já apresentou dois relatórios e estaria apresentando o terceiro em janeiro/2019 (peça 109, p. 2) .
Argumenta também que a citação é genérica, uma vez que não houve apontamento por parte deste Tribunal de nenhum ato específico que o fiscal deveria ter praticado. Segundo a responsável, fiscalizar pode significar inúmeras vertentes e o TCU não especificou qual delas compreende como obrigação inadimplida, o que prejudica a ampla defesa e o contraditório (peça 109, p. 2) .
Informa também que a parte operacional foi a menos acompanhada, em razão de que o projeto envolve quatro equipes de trabalho (Mapeamento de Processos, Planejamento, Monitoramento e avaliação de desempenho e Capacitação) , que se reuniam em alguns momentos de modo simultâneo, dificultando o acompanhamento (peça 109, p. 2) .
Com relação às questões administrativas e financeiras, a responsável argumenta que (peça 109, p. 2) :
 (...) busquei verificar se os gastos realizados referiam-se ao projeto em pauta, se eram pertinentes as atividades desenvolvidas pelo projeto, se foram autorizadas pelo Coordenador do projeto, se o pagamento ocorreu de forma direta ao fornecedor ou prestador dos serviços, se foram pagos com documento idôneo, e se o valor correspondia ao gasto realizado. Eventualmente realizava a conciliação bancária para verificar se os saldos existentes correspondiam a realidade do projeto. Obviamente não fiz o acompanhamento de todos os gastos, em razão da falta de critérios pré-determinados, tanto pela Fundação de Apoio, como também por parte da UFSC, que nos deixou acéfala nesta função de Fiscal, e também por não ter conhecimento técnico desta área.
Relata, na sequência, a dificuldade em exercer a fiscalização na UFSC, uma vez que o designado é um servidor técnico administrativo ou professor que invariavelmente não detém conhecimento específico para atuar como fiscal, como é o seu caso, que tem formação em biblioteconomia. Além disso, o fiscal não recebe nenhum tipo de treinamento ou material de apoio de como deverá fiscalizar (peça 109, p. 2-4) .
Conclui, por fim, que procurou desempenhar suas funções com o máximo zelo e dedicação, apesar da precariedade observada (peça 109, p. 4) .
Análise
A fiscalização de fato não ocorreu, como apontado no relatório de auditoria (itens 84-88 da peça 62, p. 20-21) , no qual ficou demonstrado que os relatórios da fiscal somente foram confeccionados após questionamento da equipe e com lapsos de informação que comprovaram de forma inequívoca que foram produzidos unicamente para atender à auditoria em curso na UFSC.
Não se pode acatar também a argumentação de que a citação foi genérica. A responsável foi ouvida em audiência para que apresentasse suas razões de justificativa, com fundamento no art. 43, inciso II, c/c art. 250, inciso IV, do Regimento Interno do TCU ante a sua omissão em fiscalizar e acompanhar a execução das despesas do Contrato 138/2017, celebrado entre a UFSC e Fapeu, como determina o art. 11, § 1º, do Decreto 7.423/2010, o art. 67 da Lei 8.666/1993 e a cláusula terceira do referido contrato. Toda essa fundamentação ficou evidentemente clara nos autos e devidamente consignada no ofício de notificação. A responsável permaneceu praticamente inerte durante toda a execução do contrato, sem qualquer ação com vistas a fiscalizar, conforme designada pela Portaria 138/CCF/2017, da Pró-Reitoria de Administração da UFSC. A omissão da fiscalização contribuiu para que o projeto fosse executado com completa falta de zelo na administração dos recursos públicos.
As irregularidades cometidas pela coordenação do projeto, como pagamentos altos por passagens aéreas nacionais e por bolsas sem critérios claros, sem especificação das atividades e dos produtos que se esperava, poderiam ser facilmente percebidas por uma fiscalização minimamente realizada. Esses são exemplos de irregularidades que foram cometidas na realização do Projeto 97/2017 e não houve qualquer atuação por parte da fiscal designada. Assim, foi citada porque justamente deixou de agir, independente de qual sentido possa entender a responsável por fiscalizar.
Aceitar a sua argumentação de que não cabia a ela verificar os fatos apontados pela auditoria seria o mesmo que dizer que a designação de fiscal é mero ato formal, sem utilidade alguma. Fiscal, como o termo propriamente diz, é para fiscalizar. Fiscalizar no sentido mais comum que se pode encontrar em um dicionário é 'verificar se algo está ocorrendo como fora previsto; vigiar; observar atentamente; examinar'. E o contrato firmado com a Fapeu tratava de execução de recursos públicos. Então, no mais amplo sentido da palavra fiscalizar, deveria a responsável verificar a adequação da aplicação dos recursos públicos.
Os achados da equipe de auditoria seriam facilmente verificáveis por um acompanhamento interno da Universidade. As informações trazidas pela equipe aos autos constam dos processos de pagamento da Fapeu, aos quais o fiscal deveria ter acesso por prerrogativa do especificado em contrato.
A Sra. Eleonora Milano Falcão Vieira foi designada como a única fiscal do contrato, conforme a Portaria 138/CCF/2017. Portanto, cabia a ela a fiscalização financeira e contábil, uma vez que à coordenação do projeto competia a execução do contrato. E, por certo, quem executa não pode fiscalizar.
No mérito, a responsável argumenta, em suma, que sua fiscalização foi prejudicada porque a UFSC não lhe forneceu meios adequados para exercer adequadamente a incumbência.
Nesse sentido a responsável tem razão. É notório que na UFSC, além de não se ter regras claras acerca da atribuição dos fiscais, há uma prática corrente de que são personagens figurativos nos contratos, como relatado pela equipe de auditoria (peça 62, p. 20-23) . São designados apenas para cumprir a disposição legal. Veja que a UFSC designa professores para fiscalizar contratos firmados com suas fundações de apoio, os quais são lotados no mesmo departamento do coordenador do projeto ou que tem afinidade com o objeto. Tal assunto também já foi discutido recentemente no âmbito do TC Processo 023.418/2017-6, que trata de relatório de auditoria realizada na UFSC, com o objetivo de verificar a existência de irregularidades na execução do Sistema Universidade Aberta do Brasil, cuja relatoria é do Ministro Walton Alencar Rodrigues.
No presente caso, a fiscal designada não detém, segundo ela, conhecimentos de auditoria e fiscalização. Vê-se que quem a nomeou para fiscal do contrato não esperava dela uma atuação de acordo com as disposições normativas atinentes à matéria, ou seja, fiscalizar de fato a execução do gasto público. 
A UFSC deve alterar esse quadro de ausência de controle e adotar medidas concretas para que o acompanhamento de seus contratos ocorra de forma regulamentada, efetiva e tempestiva, para que se evite o desperdício e o uso irregular dos recursos públicos a ela destinados. Nesse sentido, o Ministro Relator, acatando a proposta desta Secex determinou à UFSC que (peça 90, p. 5) :
b) no prazo de noventa dias, discipline em norma própria a forma como será realizada a fiscalização da execução das despesas em projetos de pesquisa e extensão que envolvam recursos públicos, de forma a dar cumprimento ao art. 11, § 1º, do Decreto 7.423/2010 e promover mudanças em suas orientações internas para que a atribuição do fiscal de contrato de acompanhar a execução das despesas seja efetiva, periódica e registrada em relatórios claros, objetivos, concisos e que demonstrem inequivocamente se a execução segue os ditames legais, se apresenta a melhor escolha para o interesse público e se está de acordo com as finalidades do programa financiador dos projetos (achado III.5) ;
A responsável não trouxe nenhum elemento que demonstrasse ter atuado para acompanhar a execução do mencionado contrato. No entanto, mesmo ficando caracterizado que não houve nenhuma fiscalização ou acompanhamento da execução do contrato pela Sra. Eleonora Milano Falcão Vieira, há situações, como visto, que atenuam ou até mesmo justificam a sua omissão.
O ambiente criado internamente na UFSC para que não ocorresse o acompanhamento da execução financeira é um fato preponderante. Isso ficou demonstrado ao se designar fiscais sem um mínimo de conhecimento de administração pública, financeira e orçamentária, sem alocar horas de sua jornada de trabalho para a missão e também não disponibilizar os instrumentos de trabalho adequados, como normas claras, treinamento e acesso aos dados e, principalmente, aos documentos da execução.
A sistemática implementada internamente na UFSC criou um ambiente que inviabiliza a fiscalização de qualquer contrato. Na UFSC, são nomeados fiscais os professores do mesmo departamento do coordenador do projeto, ou seja, os fiscais são colegas de trabalho dos executores da despesa. Essa proximidade, aliada ao fato de que a maioria dos professores não dispõe de conhecimentos de execução da despesa pública, faz com que, de fato, não ocorra nenhuma fiscalização.
Este Tribunal tem entendido que o fiscal do contrato não pode ser responsabilizado, caso não possua condições apropriadas para o desempenho de suas atribuições. Foi nesse sentido o Acórdão 839/2011-TCU-Plenário, de relatoria do Ministro Raimundo Carreiro. É também nesse mesmo sentido a Decisão 55/1998-TCU-Plenário (relator Ministro Bento José Bugarin) , ocasião em que o TCU acatou a inexperiência dos servidores para o desempenho das atribuições a que haviam sido indicados, sem imputação de qualquer sanção.
Neste processo, restou evidenciado que a UFSC não proporcionou condições adequadas para o desempenho de tal função pela fiscal do Contrato 138/2017 e, ao contrário do que se esperava, estabeleceu um ambiente de fiscalização pró-forma em que os fiscais designados eram orientados a não fiscalizar. Assim, dada a situação fática encontrada na UFSC, excepcionalmente, deve-se acatar as razões de justificativa apresentadas pela Sra. Eleonora Milano Falcão Vieira.
Merece registro o fato de que, uma vez ser a irregularidade de amplo conhecimento da UFSC, identificada pelo menos neste processo e no outro mencionado no parágrafo 57, em outras eventuais oportunidades que a mesma falha vier a ser constatada, não haverá justificativa que impeça a responsabilização de gestores da UFSC e, talvez, do próprio fiscal de contrato firmado entre a instituição e uma de suas fundações de apoio.
Razões de Justificativa do Sr. Erves Ducati (peça 111) 
O Sr. Erves Ducati, Coordenador-Geral do Projeto 97/2017, notificado por meio do Ofício 0629/2018-TCU/SECEX-SC, de 13/11/2018 (peça 97) , tomou ciência em 21/11/2018 (peça 101) e apresentou tempestivamente suas razões de justificativa, conforme documentação integrante da peça 111.
O responsável foi ouvido em audiência para que apresentasse suas razões de justificativa para a seguinte ocorrência:
Irregularidade: falta de zelo na aplicação dos recursos públicos recebidos para custear o projeto, o que afronta os princípios constitucionais da eficiência, da moralidade e da economicidade, em especial o seguinte:
a) aquisição frequente de passagens aéreas com pouca antecedência à data das viagens, demonstrando falta de planejamento das atividades e onerando a execução do contrato;
b) aluguel de sala comercial na Rua Lauro Linhares, 2123, Bairro Trindade, Florianópolis/SC, para auxiliar a coordenação do projeto, sem a adequada justificativa frente aos valores já pagos no contrato à Fapeu e à UFSC para utilização de suas instalações;
c) pagamento de bolsas sem critérios claros, sem especificação das atividades e dos produtos que se espera de cada bolsista alocado ao Projeto;
d) pagamentos de bolsas a pessoas de áreas estranhas ao objeto do contrato, como por exemplo aquelas pagas ao Chefe de Gabinete do Reitor, Sr. Áureo Mafra de Moraes (R$ 3,500,00 em 8/6/2018 e 3/7/2018) e ao Diretor do Gabinete da Reitoria, Sr. Alvaro Guilhermo Rojas Lezana, (R$ 3.500,00, pagos em 18/4/2018, 2/5/2018, 4/6/2018 e 10/7/2018) ;
e) pagamento de quatro parcelas de R$ 6.500,00, a título de bolsa, na mesma data (18/4/2018) , ao Secretário de Planejamento e Orçamento da UFSC, Sr. Vladimir Arthur Fey;
Conduta: ter agido com falta de zelo na aplicação dos recursos públicos recebidos para custear o projeto, por meio da execução do Contrato 138/2017;
Nexo de causalidade: na qualidade de coordenador geral do projeto é o responsável por autorizar os pagamentos de todas as despesas do Contrato 138/2017;
Culpabilidade: o responsável, na qualidade de coordenador geral do projeto, deveria ter conhecimento da legislação que norteia a execução das despesas. Logo, não é possível afirmar que houve boa fé na conduta dele, porquanto autoriza pagamentos no âmbito do Contrato 138/2017 afrontando os princípios constitucionais da eficiência, da moralidade e da economicidade. Ademais, pela função ocupada, é razoável afirmar que tem consciência da ilicitude dos atos praticados, sendo-lhe exigível conduta diversa, ou seja, deveria agir dentro dos limites constitucionais e legais impostos. Assim, a conduta do responsável é culpável, ou seja, reprovável, razão pela qual ele deve ser ouvido em audiência a fim de avaliar se deve ser apenado com a aplicação de multa.
Argumentos
Em primeiro lugar o responsável afirma que a equipe de auditoria do TCU, 'em nenhum momento, ao longo destes achados, citou de forma objetiva e inequívoca qual artigo de norma foi descumprido, fazendo-se valer tão somente de citações principiológicas que apesar de importantes não imputam de forma objetiva em qual enquadramento legal a situação está tipificada' (peça 111, p. 2) .
Quanto às aquisições de passagens aéreas com pouca antecedência, afirmou que a coordenação sempre busca encaminhar a solicitação de compra com pelo menos dez dias antecipados, mas a compra efetiva pela Fapeu, por vezes, é realizada muito próximo da data da viagem. Assim, de forma preventiva, a coordenação interveio e otimizou o processo de compras, reduzindo as onze etapas, que se compunha o processo de compra que demandava quinze dias, para apenas quatro etapas e as passagens hoje são adquiridas em cinco dias. Isso, segundo o responsável, beneficiou a Fapeu e todos os demais projetos, denotando boa-fé da gestão no diagnóstico dos problemas e atitude proativa na implementação efetiva visando a boa e regular execução dos recursos públicos (peça 111, p. 3) .
Em relação ao aluguel da sala comercial, o responsável argumenta que, apesar de ser uma obrigação da UFSC, expressa no contrato firmado com a Fapeu, aquela Universidade não dispõe de local para ceder aos projetos de pesquisa e extensão. Como todos os espaços estão ocupados por atividades acadêmicas, optou-se por locar sala comercial para as atividades administrativas do projeto. Ainda de acordo com o responsável, em 28/8/2018, solicitou ao Pró-Reitor de Extensão da UFSC recursos para pagamento do aluguel da sala comercial em pauta, mas para evitar qualquer novo contratempo junto aos órgãos de controle, em 30/11/2018 encerrou-se o prazo de locação do referido imóvel e optou-se pela rescisão contratual (peça 111, p. 4) .
Quanto ao pagamento de bolsas sem critérios claros, sem especificação das atividades e dos produtos que se espera de cada bolsista alocado ao projeto, o responsável informa que se utilizou como parâmetro os valores de bolsas pagas pela Capes e CNPq para professores e alunos. Duas legislações do CNPq foram utilizadas (Resolução Normativa 015/2013 e Portaria Conjunta 01, de 28/3/2013) , que determinam o valor de bolsas para alunos de mestrado e doutorado no país, e adotou-se, como prática, o valor da maior bolsa paga pelo CNPq, aplicando-se redutores para determinar o valor de cada bolsa paga no Projeto 97/2017 (peça 111, p. 5) .
Quanto ao pagamento de bolsas a pessoas de áreas estranhas ao objeto do contrato, o responsável argumenta que não houve nenhuma ilegalidade, visto que é permitido ao servidor público federal da Universidade perceber bolsa paga por fundação de apoio, em projetos de pesquisa e de extensão. Os mencionados professores, apesar de exercerem funções junto ao gabinete do reitor, também são professores pesquisadores e atuam de forma efetiva no Projeto 97/2017 (peça 111, p. 6) .
Os pagamentos de bolsas ao professor Áureo Mafra de Moraes, segundo o responsável, são pertinentes a sua atuação, como professor participante, no grupo de Capacitação, especialmente na revisão e adequação do conteúdo do material didático a ser disponibilizado para os servidores dos NEMS, assim como na locução dos vídeos institucionais e vídeo-aulas em produção e a serem produzidos. Essas atividades estão sendo desenvolvidas, sem prejuízo das demais atividades atualmente desenvolvidas e sem computo de carga horária adicional (peça 111, p. 6) .
Já o professor Álvaro Guilhermo Rojas Lezana, argumenta o Sr. Erves Ducati, atua como participante do grupo de Processos, na produção de metodologias para a implantação da gestão de processos, colabora com as ações do grupo de planejamento e participa dos grupos de trabalho estabelecidos para o desenvolvimento dos NEMS. Os pagamentos efetuados em seu favor são relativos ao trabalho desenvolvido e a desenvolver em atividades relacionadas ao mapeamento de processos, um dos objetivos do projeto, e o convite foi formulado pela longa trajetória do docente em projetos de pesquisa e de extensão na área de gestão empresarial (peça 111, p. 6) .
Por último, referente ao pagamento de quatro parcelas de R$ 6.500,00, a título de bolsa, na mesma data (18/4/2018) , ao Secretário de Planejamento e Orçamento da UFSC, o Sr. Erves Ducati argumenta que, por um lapso administrativo da secretaria do projeto, o formulário de bolsa foi assinado pelo senhor Vladimir Arthur Fey, mas não foi entregue na Fapeu para pagamento, sendo entregue somente no dia 11/4/2018. A participação efetiva do bolsista ocorreu em janeiro/2018 no Grupo de Monitoramento e Avaliação de Desempenho e, após alguns meses, buscou-se solucionar o problema, com a constatação da existência de bolsas com atraso de pagamento, e que cujo pagamento ocorreu na data de 18/4/2018 (peça 111, p. 7-8) .
Análise
De plano, não se pode acatar a argumentação do responsável de que a audiência não apontou qual artigo de norma foi descumprido. O responsável foi ouvido em audiência para que apresentasse suas razões de justificativa, com fundamento no art. 43, inciso II, c/c art. 250, inciso IV, do Regimento Interno do TCU, ante a falta de zelo na aplicação dos recursos públicos recebidos para custear o projeto, o que afrontou os princípios da eficiência e da moralidade previstos no art. 37 e o princípio da economicidade, constante do art. 70, todos da Constituição Federal. Os princípios constitucionais referidos, não observados pelo responsável na aplicação dos recursos públicos postos à sua gestão, além de imporem limites à atuação do Estado perante a sociedade, balizam, como é de se esperar, todo o ordenamento infraconstitucional. No entanto, despiciendo se torna apontar cada uma das inúmeras normas transgredidas, quando flagrante é o desrespeito à Lei Maior. Assim, como a fundamentação da audiência ficou evidentemente clara nos autos e devidamente consignada no ofício de notificação, não se pode acatar tal argumento do responsável.
Quanto às aquisições das passagens aéreas, não se pode acatar as justificativas apresentadas, ante a completa ausência de qualquer indício que comprove o alegado pelo responsável. A tabela constante no relatório de auditoria (peça 62, p. 18) é clara ao demonstrar que os valores das passagens, de setembro/2017 a junho/2018 (período avaliado pela auditoria) , não apresentaram redução de valores com aplicação de suposta otimização no processo de compras pela Fapeu. Os valores são praticamente os mesmos em todo o período avaliado, não apresentando oscilações consideráveis. Caso a melhoria no processo tenha realmente ocorrido após o período avaliado pela auditoria, o que não se pode comprovar, uma vez que o responsável não trouxe dados financeiros e a Fapeu não mais disponibiliza para consulta as despesas do Projeto 97/2017 (veja item 40 desta instrução) , a conduta até atenuaria, mas não elidiria a irregularidade no período apontado pela equipe de auditoria. 
Um projeto desta envergadura exige um planejamento adequado que especifique a programação das viagens, que na maioria das vezes tem como destino Brasília. Não se admite que, na execução de um projeto de extensão, como é o que se propõe o Projeto 97/2017, as viagens sejam sempre inesperadas e não previstas com antecedência, demandando aquisições onerosas e sempre próximas à data da viagem. Portanto, como a alegação de que a nova sistemática de compras de passagem, que reduz os custos, não veio acompanhada de comprovação financeira e como as passagens para as viagens, realizadas com muita frequência, sempre foram solicitadas com pouca antecedência, demonstrando total descuido com a verba pública, deve ser rechaçada a justificativa apresentada quanto a este ponto.
Quanto ao aluguel da sala comercial às expensas do Projeto 97/2017, o responsável reconhece ser uma obrigação da UFSC ceder o espaço para a equipe do projeto, conforme prevê a cláusula segunda do Contrato 128/2017 (peça 24, p. 164) . No entanto, como aquela Universidade não dispunha de local optou-se por locar o espaço. O problema é que o espaço não foi pago pela UFSC, que poderia utilizar-se dos recursos da taxa administrativa que cobrou no projeto, mas sim com os recursos do TED 24/2017. Assim, irregular é o procedimento, uma vez que a UFSC se apropriou de taxa administrativa própria pela cessão de seus recursos materiais e humanos, na ordem 7% do valor do projeto, fato que, em última análise, retira recurso que deveria ser aplicado na atividade finalística do projeto. A justificativa apresentada pelo responsável não elide a irregularidade, uma vez que o contrato de locação não foi prorrogado porque foi questionado por este Tribunal. Mais uma vez o Coordenador do Projeto 97/2017 mostra a falta de cuidado com o recurso público posto à sua disposição.
Quanto ao pagamento de bolsas, o responsável informa que utilizou como parâmetro os valores de bolsas pagas pela Capes e CNPq para professores e alunos. Esse esclarecimento se refere apenas ao critério utilizado para estipulação dos valores definidos para cada grupo de bolsistas. No entanto, não abordou quais foram os critérios utilizados para montagem da equipe de bolsistas, uma vez que não houve nenhum processo seletivo para isso; não especificou quais atividades eram desenvolvidas por cada bolsista; e quais produtos se esperava receber em contrapartida às bolsas concedidas. Essas informações não foram fornecidas à equipe de auditoria, quando dos trabalhos de campo, e nem agora por ocasião da audiência realizada. É de se esclarecer que, em momento algum da auditoria, a coordenação do projeto apresentou um planejamento das atividades que pudesse concluir que todos os bolsistas do projeto estivessem, de fato, produzindo conhecimento e agregando produtos ao projeto.
Além do mais, os formulários de bolsas (chamados de Requerimento de Bolsa) são todos padronizados e não há um campo para especificar quais atividades devem ser desenvolvidas em contrapartida ao recebimento do recurso. Aliás, o formulário utilizado apresenta ao beneficiário, de forma equivocada, que o concedente é a Fapeu e não a União, ou o MS ou a UFSC. Ao leitor, é a fundação de apoio a concedente das bolsas. Veja também o tamanho equívoco que se observa no formulário utilizado, quando consta o seguinte (peça 111, p. 21) :
 (...) 3 - Para todos os fins e efeitos a BOLSA ora requerida constitui uma doação como incentivo ao aprimoramento técnico, educacional e profissional, inexistindo contraprestação de serviço e relação de vínculo empregatício com a FAPEU. (...) 
É certo que inexiste relação de vínculo empregatício com a fundação de apoio, mas é inequívoco que, no caso do Projeto 97/2017, deve haver uma prestação de serviço, no mínimo do tipo consultoria, que se materializará nos produtos a serem entregues pelo projeto. Em última instância, a concessão das bolsas não encontra amparo legal, pois não são incentivos ao estudo, à pesquisa ou à extensão, mas sim pagamento por serviços prestados por profissionais. No entanto, não se está aqui questionando tal natureza, mas sim a real contraprestação de serviços por recursos públicos recebidos.
O que se percebe é que as bolsas foram concedidas apenas pelo critério subjetivo da proximidade laborativa, a pessoas do próprio Departamento de Ciências Contábeis ou a pessoas com cargos-chave dentro da instituição. A concessão de bolsas para professores e alunos da UFSC consumiria cerca de 22% do valor do TED 24/2017 (aproximadamente R$ 11,4 milhões) e o mínimo que se esperava da coordenação do projeto era estipular regras claras para concessão das bolsas e os resultados esperados com cada bolsa concedida. Os únicos documentos utilizados no Projeto 97/2017 foram os formulários de concessão de bolsas próprios da Fapeu, que são genéricos e não indicam a real finalidade da bolsa concedida.
O responsável deixou de justificar, quanto a este ponto, todos os fatos apontados como irregulares, ou seja, não apresentou quais critérios foram utilizados na seleção dos bolsistas, quais atividades eram desenvolvidas por cada bolsista que justificava o pagamento de bolsa mensal e quais produtos era esperado de cada bolsista em contrapartida aos valores pagos. Assim, como o responsável sequer apresentou justificativas quanto a este ponto da audiência, não há como considerar elidida a irregularidade.
Com relação ao pagamento das bolsas ao Chefe de Gabinete do Reitor e ao Diretor do Gabinete da Reitoria, o responsável argumenta que não houve nenhuma ilegalidade, visto que é permitido ao servidor público federal da Universidade perceber bolsa paga por fundação de apoio, em projetos de pesquisa e de extensão. Nesse sentido, cabe razão ao responsável, pois nos estritos termos da lei não ocorre ilegalidade, desde que adequadamente justificada a concessão da bolsa.
Ocorre que, por ocasião dos trabalhos de auditoria, não foram encontradas na documentação do Projeto 97/2017 justificativas para as referidas concessões e também não foi fornecido à equipe de auditoria qualquer informação ou documento que justificasse a concessão das bolsas a servidores que exerciam altos cargos na administração da UFSC. Aliás, não foram fornecidas informações claras sobre as bolsas concedidas a nenhum bolsista, como visto anteriormente.
As informações das atividades desempenhadas pelos dois bolsistas mencionados, ora trazidas pelo responsável, não constam no formulário de concessão das bolsas e em nenhum outro papel de trabalho do projeto. Por certo não é ilegal, caso realmente os serviços tenham sido prestados, mas causa estranheza que o Chefe de Gabinete do Reitor, o Diretor do Gabinete da Reitoria e, também, o Secretário de Planejamento e Orçamento da UFSC fizessem parte do Projeto 97/2017, prestando serviços em contrapartida de bolsas mensais na ordem R$ 3.500,00 (para os dois primeiros) e de R$ 6.500,00 (para o último) . É de se supor que comissionados do alto escalão da Universidade estivessem deveras ocupados com os assuntos institucionais, inclusive os que envolvem tratativas com órgãos federais para captação de recursos para projetos de interesse da Universidade.
De qualquer forma, o responsável não trouxe qualquer documento que prove o alegado. Apenas informou em sua defesa quais seriam as atividades que deveriam ser desenvolvidas pelos bolsistas. Se, de fato, prestaram algum serviço ao projeto, restaria comprovado em algum documento que deveria ser juntado aos autos pelo responsável. Como não há qualquer prova material do alegado, não há como acatar suas razões de justificativa também quanto a este ponto da audiência.
Já as justificativas apresentadas para o pagamento de quatro parcelas de R$ 6.500,00, a título de bolsa, na mesma data (18/4/2018) , ao Secretário de Planejamento e Orçamento da UFSC, mostra-se muito frágil. O bolsista, caso estivesse realmente prestando serviços ao projeto, não demoraria quatro meses para buscar a coordenação e comunicar que a Fapeu não vinha efetuando os pagamentos da sua bolsa. O valor da bolsa concedida ao Sr. Vladimir Arthur Fey é considerável, diante da remuneração de um professor universitário, e não é razoável supor que seria desprezada por vários meses pelo beneficiário.
Da mesma forma como ocorreu com as bolsas concedidas aos mencionados servidores lotados na Reitoria da UFSC, o responsável, neste ponto, também não trouxe qualquer prova material da execução de atividades no projeto pelo Secretário de Planejamento e Orçamento da UFSC, que justificasse quatro meses de pagamentos retroativos. Assim, não há como acatar as justificativas apresentadas.
Como analisado, o responsável não logrou justificar nenhum dos pontos de sua audiência, restando claro que agiu, na gestão dos recursos do TED 24/2017, sem observar os princípios da eficiência, da moralidade e da economicidade, previstos na Constituição Federal, e com total falta de zelo, desperdiçando os escassos recursos públicos que poderiam estar sendo direcionados a outras áreas prioritárias da saúde. Assim, a rejeição de suas razões de justificativa enseja, por consequência, a aplicação da multa prevista no art. 58, II, da Lei 8.443/1992.
OUTRAS CONSIDERAÇÕES
Por meio do Ofício 247/2018/GDEK, de 4/12/2018 (peças 118-127) , a Deputada Federal Érika Kokay, com o intuito de contribuir com os trabalhos desta Auditoria, encaminhou uma série de documentos, a maioria decorrentes de audiência pública realizada pela Comissão de Trabalho, de Administração e Serviço Público (CTASP) da Câmara dos Deputados.
Segundo a Deputada, há 224 candidatos aprovados em concurso público, realizado pelo MS, em cadastro de reserva que não são convocados, embora tenha um grande déficit de servidores no Órgão. Em vez de empossar os concursados, o MS opta por uma prática que vem de anos, qual seja, a de firmar descentralizações de créditos com organismos internacionais, fundações, universidades etc., para dotar de mão de obra suas unidades com empregados celetistas, consultores e bolsistas (peça 116, p. 1-3) .
Ainda de acordo com a parlamentar, o concurso autorizado foi para substituir todos os trabalhadores terceirizados no MS. No entanto, aquele Ministério faz 'manobras' para repassar recursos a terceiros, gerando despesas desnecessárias e afrontando a regra do concurso público (peça 116, p. 2) .
Requer, por fim, a atuação deste Tribunal, uma vez que o concurso para provimento de cargos no MS tem seu prazo de validade até o dia 26/3/2019 (peça 116, p. 3-4) .
Análise
As informações e os documentos ora trazidos pela Deputada Federal, Sra. Érika Kokay, vem corroborar as conclusões da equipe de auditoria, no tocante ao TED 24/2017. Os diversos documentos anexados pela parlamentar demonstram a prática corrente no MS de burla ao concurso público. Há diversos depoimentos, inclusive de servidores do Órgão, atestando essa a irregularidade. Veja, como exemplo, o depoimento de testemunha, em 8/8/2018, na Procuradoria Regional do Trabalho da 10ª Região (peça 118, p. 22) :
 (...) que anteriormente ao Termo de Ajuste de Conduta firmado com o Ministério Público do trabalho, o Ministério da Saúde terceirizava o serviço de apoio administrativo; que após o TAC, passou a contratar pessoal de forma precarizada por meio de universidades e organismos internacionais sob a denominação de consultores e bolsistas; que não há processo seletivo para a contratação desse pessoal, sendo que muitos cumprem carga horária de trabalho e alguns exerciam anteriormente a função de apoio administrativo como terceirizados; que há profissionais sem formação específica para a realização das atividades, mas que foram 'apadrinhados' e conseguiram a vaga bolsista ou consultor (...) 
Assim, a documentação ora juntada aos autos pela parlamentar vem a contribuir para firmar a convicção da irregularidade perpetrada pelos gestores do MS e que deve merecer atuação deste Tribunal. No entanto, o requerimento com relação à validade do concurso público foge às competências desta Corte, uma vez que a decisão pela nomeação ou não de aprovados em concurso público está no âmbito da discricionariedade do gestor público e adstrita à análise de conveniência e oportunidade.
CONCLUSÃO
Após a adoção de medida cautelar para suspender a execução do TED 24/2017 e do Contrato 138/2017, bem como a realização de audiências dos responsáveis, além das demais medidas preliminares e corretivas (oitivas, determinações, ciência e autuação de representação) , efetuadas por meio do Despacho do Ministro Relator (peça 90) , referendadas pelo Acórdão 2606/2019-TCU-Plenário, as oitivas foram realizadas e os pronunciamentos foram protocolados tempestivamente. No entanto, os argumentos apresentados pelo MS, pela UFSC e pela Fapeu repetiram, em quase a sua totalidade, os mesmos argumentos apresentados na oitiva prévia e, novamente, não foram suficientes para alterar o encaminhamento proposto pela equipe de auditoria.
Em suma, o MS, atuando como órgão descentralizador, firmou compromisso de repassar parte do seu orçamento para unidade descentralizada incapaz de executar as ações previstas, no caso a UFSC. Utilizando-se, portanto, irregularmente do termo de descentralização de recursos, os valores foram integralmente transmitidos à Fapeu, entidade privada encarregada de contratar profissionais para atuar nas recém criadas repartições do MS. As contratações de empregados, com recursos do projeto para atuar nas diferentes unidades do MS, afrontaram claramente o instituto do concurso público como forma de provimento de cargo ou emprego público, e a execução de despesas diárias em suposto projeto de extensão causaram prejuízos ao erário de difícil mensuração. Novas contratações foram aceleradas após o encerramento da auditoria (eram 28 contratados celetistas em junho/2018) , chegando a 93 pessoas no fim de 2018.
Assim, a medida cautelar que suspendeu a execução do TED 24/2017 e do Contrato 138/2017 deve ser confirmada, para, no mérito, determinar ao MS a suspensão de novas descentralizações e a rescisão dos remanescentes contratos de trabalho firmados sob a égide do Projeto 97/2017, caso ainda existentes.
As audiências dos responsáveis determinadas pelo Ministro Relator foram realizadas e concluiu-se pelo acolhimento das razões de justificativa da fiscal do contrato e rejeição das apresentadas pelo coordenador do projeto.
Por fim, observou-se que a Fapeu não vem dando publicidade às informações atinentes à execução do Projeto 97/2017, cabendo dar ciência à UFSC para que adote as medidas cabíveis com vistas a tornar públicas as despesas efetuadas no âmbito daquele projeto.
PROPOSTA DE ENCAMINHAMENTO 
Ante todo o exposto, submetem-se os autos à consideração superior, propondo: 
I - acatar, nos termos do art. 250, § 1º, do Regimento Interno do TCU, as razões de justificativa apresentadas pela Sra. Eleonora Milano Falcão Vieira (itens 42 a 65 desta instrução) ;
II - rejeitar as razões de justificativa apresentadas pelo Sr. Erves Ducati (itens 66 a 91 desta instrução) ;
III - aplicar ao Sr. Erves Ducati a multa prevista no art. 58, inciso II, da Lei 8.443/1992, fixando-lhes o prazo de quinze dias, a contar das notificações, para que comprove, perante o Tribunal (art. 214, inciso III, alínea 'a', do Regimento Interno/TCU) , o recolhimento da dívida ao Tesouro Nacional, atualizadas monetariamente desde a data do acórdão que vier a ser proferido até a data do efetivo recolhimento, se for paga após o vencimento, na forma da legislação em vigor;
IV - determinar à Universidade Federal de Santa Catarina (UFSC) , nos termos do art. 28, inciso I, da Lei 8.443/1992, que, caso não seja comprovado o recolhimento da dívida pelo responsável, efetue, após a devida notificação do Tribunal, o desconto da dívida na remuneração do servidor, em favor dos cofres do Tesouro Nacional, na forma estabelecida pela legislação pertinente;
V - autorizar, desde logo, nos termos do art. 28, inciso II, da Lei 8.443/1992, a cobrança judicial da dívida, caso não atendida a notificação e não seja possível o desconto determinado;
VI - determinar, com fundamento no art. 43, inciso I, da Lei 8.443/1992 c/c o art. 250, inciso II, do RITCU, ao Ministério da Saúde que se abstenha de efetuar novas descentralizações de créditos com base no TED 24/2017 e solicite à Universidade Federal de Santa Catarina (UFSC) , caso ainda não realizado, o encerramento imediato do Projeto 97/2017, com a consequente rescisão de todos os contratos trabalhistas, e encaminhe, em no máximo 60 dias, a prestação de contas ao Ministério da Saúde, com cópia a este Tribunal;
VII - dar ciência à Universidade Federal de Santa Catarina (UFSC) de que a Fundação de Amparo à Pesquisa e Extensão Universitária (Fapeu) não vem dando publicidade, em seu sítio na Internet, da execução do Contrato 138/2017 (Projeto 97/2017) , firmado com essa Universidade, em desrespeito ao princípio da publicidade insculpido no art. 37 da Constituição Federal, à Lei de Acesso à Informação (Lei 12.527, art. 6º, inciso I) , aos ditames do art. 12, § 1º, inciso V, do Decreto 7.423/2010 e ao art. 4o-A da Lei 8.958/1994, de forma a prevenir a reincidência da ocorrência ora relatada;
VIII - encaminhar cópia do Acórdão que vier a ser proferido ao Ministério da Saúde, à Universidade Federal de Santa Catarina (UFSC) e à Comissão de Trabalho, de Administração e Serviço Público (CTASP) da Câmara dos Deputados;
IX - arquivar o presente processo, com fundamento no art. 169, inciso II, do Regimento Interno do Tribunal."
	É o relatório.

não há.

Não atuou.

AUDITORIA DE CONFORMIDADE. DESCENTRALIZAÇÃO DE RECURSOS DO MINISTÉRIO DA SAÚDE POR MEIO DE TERMO DE EXECUÇÃO DESCENTRALIZADA (TED) PARA A UNIVERSIDADE FEDERAL DE SANTA CATARINA (UFSC). IRREGULARIDADE NA UTIIZAÇÃO DOS RECURSOS. CONTRATAÇÃO DE EMPREGADOS SEM CONCURSO PÚBLICO. PAGAMENTO POR SERVIÇOS INEXISTENTES. AUSÊNCIA DE FISCALIZAÇÃO POR PARTE DA UFSC. CONCESSÃO DE MEDIDA CAUTELAR. OITIVA. AUDIÊNCIA. ACATAR AS RAZÕES DE JUSTIFICATIVAS DE UM RESPONSÁVEL E NEGAR AS DO OUTRO. MULTA. CIÊNCIA.

RELATÓRIO DE AUDITORIA (RA)

Secretaria do TCU em Santa Catarina (SEC-SC) e Secretaria de Controle Externo da Saúde (Secex-Saúde).

Trata-se de auditoria de conformidade com o objetivo de verificar a legalidade e legitimidade na descentralização de recursos orçamentários do Ministério da Saúde (MS) , por meio do Termo de Execução Descentralizada (TED) 24/2017, para a Universidade Federal de Santa Catarina (UFSC) . O valor total previsto de transferências do ministério para a UFSC poderia chegar ao montante de R$ 52.436.363,00.
A UFSC, por sua vez, mediante o Contrato 138/2017, de 22/8/2017, atribuiu à Fundação de Amparo à Pesquisa e Extensão Universitária (Fapeu) a execução administrativa e financeira do projeto, que recebeu o número 97/2017. Todos os recursos repassados à UFSC seriam repassados à Fapeu.
No âmbito da fiscalização do processo de descentralização, a Secretaria do TCU em Santa Catarina (SEC-SC) identificou os seguintes indícios de irregularidades:
a) contratação de empregados a serem alocados em funções administrativas nos Núcleos Estaduais do Ministério da Saúde (NEMS) e no Departamento de Articulação Interfederativa, vinculado à Secretaria Executiva do MS, sem o necessário concurso público;
b) assinatura de contrato entre a UFSC e a sua fundação de apoio com orçamento insuficientemente detalhado e com pagamento por serviços inexistentes;
c) falta de zelo na gestão dos recursos públicos postos à disposição da coordenação do projeto; e
d) ausência de fiscalização, por parte da UFSC, do contrato firmado com sua fundação de apoio.
Após a realização de oitivas ao Ministério da Saúde (MS) e à Universidade Federal de Santa Catarina, a SEC-SC e a Secretaria de Controle Externo da Saúde (Secex-Saúde) posicionaram-se uniformemente pela adoção de medida cautelar com vistas à suspensão do andamento do TED 24/2017, com o qual concordei (peça 90) e que foi referendado pelo Plenário desta Corte por intermédio do Acórdão 2.606/2018, nos seguintes termos:
I - com fundamento no art. 45 da Lei 8.443/1992, c/c o art. 276 do Regimento Interno do TCU, adotar medida cautelar, tendo em vista a existência dos elementos necessários para sua adoção, a fim de que o Ministério da Saúde e a Universidade Federal de Santa Catarina suspendam o andamento do Termo de Execução Descentralizada 24/2017 e abstenham-se de praticar qualquer ato com vistas à execução do Contrato 138/2017, firmado entre a UFSC e a Fundação de Amparo à Pesquisa e Extensão Universitária, excetuando-se apenas os compromissos assumidos referentes a contratos de trabalho já firmados com amparo na CLT, até que o Tribunal delibere sobre o mérito da matéria ora em apreço;
Além da concessão da medida cautelar, o Pleno deste Tribunal aprovou novas oitivas ao Ministério da Saúde, à UFSC e à Fapeu, bem como a realização de audiências ao Sr. Erves Ducati, Coordenador-Geral do Projeto 97/2017 e à Sra. Eleonora Milano Falcão Vieira, fiscal do Contrato 138/2017.
A unidade técnica, em instrução à peça 128, na qual analisou as razões de justificativas apresentadas pelos dois responsáveis acima mencionados, propõe, em síntese, o acatamento das razões de justificativas da Sra. Eleonora Milano; a rejeição das razões de justificativas do Sr. Erves Ducati, com aplicação de multa e o encaminhamento de determinações e ciência às entidades arroladas nestes autos.
No que se refere ao andamento do TED, o Secretário-Executivo do Ministério da Saúde informou que, levando em conta o Princípio da Precaução, aquele órgão ministerial firmou entendimento pela descontinuidade do projeto sob análise.
Feito breve resumo do processo, passo a decidir.
No mérito, acolho na íntegra o encaminhamento proposto pela Secretaria do TCU em Santa Catarina, cujos fundamentos incorporo às minhas razões de decidir, conforme considerações a seguir.
Primeiramente, estou de acordo com o entendimento da unidade técnica de que, mesmo com a descontinuidade do ajuste pelo Ministério da Saúde, deve ser determinado àquele órgão ministerial que se abstenha de efetuar novas descentralizações de créditos com base no TED 24/2017 e solicite à UFSC, caso ainda não realizado, o encerramento imediato do Projeto 97/2017, com a consequente rescisão de todos os contratos trabalhistas, e encaminhe, em no máximo 60 dias, a prestação de contas ao MS, com cópia a este Tribunal.
Consinto também com o posicionamento da SEC-SC de que:
 (...) 
26. A apresentação do detalhamento do projeto nesta fase processual vem reforçar apenas o que foi constatado pela equipe de auditoria, que se deparou com um projeto na ordem de R$ 52 milhões sem especificação clara do que pretendia o MS ao descentralizar os créditos para a UFSC. O detalhamento das ações foi sendo desenvolvido conforme a equipe de auditoria requeria informações, ficando evidente a ausência completa de um planejamento por ocasião da descentralização.
No que concerne à ausência de transparência das informações do ajuste sob análise pela Fapeu, deve ser dada ciência à UFSC a respeito dessa irregularidade. Afinal, em consulta ao site da fundação de apoio realizada pela equipe de auditoria constava a mensagem "projeto está protegido por cláusula contratual de sigilo e confidencialidade", não permitindo consulta a qualquer tipo de informação relacionada com a execução do Projeto 97/2017.
Também concordo com a unidade técnica quanto à proposta de acatamento das razões de justificativas da Sra. Eleonora Milano Falcão Vieira, fiscal do contrato, e de multa ao Sr. Erves Ducati, Coordenador-Geral do Projeto 97/2017.
De fato, nesse caso específico, pode-se atenuar a conduta omissiva da fiscal do contrato, visto que as condições para a fiscalização do objeto destes autos não eram adequadas.
No que concerne ao Sr. Erves Ducati, as suas razões de justificativas não elidiram as irregularidades apontadas pela unidade técnica. De acordo com os autos, ficou comprovado que o responsável utilizou os recursos do TED em afronta com os princípios da eficiência e da moralidade previstos no art. 37 e o princípio da economicidade, constante do art. 70, todos da Constituição Federal. 
Afinal, ficou demonstrada a compra de passagens aéreas com preços acima dos de mercado, aluguel de sala comercial, mesmo tendo todos os prédios da UFSC à disposição, pagamento de bolsas com recursos do projeto e sem critério bem definido, entre diversas outras irregularidades identificadas pela equipe de auditoria.
Por fim, estando os autos em meu Gabinete, foram anexadas as peças 131 a 134, nas quais a Fundação de Amparo à Pesquisa e Extensão Universitária informa que foram gastos R$ 900.000,00 (novecentos mil reais) para as rescisões de contratos de trabalhos das pessoas contratadas no âmbito da TED sob análise.
Destaco que tais documentos não trazem nenhuma informação que pode ser tratada por esta Corte de Contas, visto que a competência para a realização de transferências de recursos para a Fapeu, no âmbito do Projeto 97/2017, são da UFSC e do Ministério da Saúde, de maneira que essas entidades devem avaliar a viabilidade e a legalidade de qualquer repasse de verbas federais àquela fundação de apoio, bem como analisar as prestações de contas desses recursos.
A título de informação, trago a seguir jurisprudência desta Corte a respeito do tema:
Compete ao gestor demonstrar o bom e regular uso dos recursos que lhe foram confiados, recaindo sobre ele o ônus da prova. (Acórdão 1577/2014-TCU-Segunda Câmara, de relatoria do Min. Subst. André de Carvalho, constante da "Jurisprudência Sistematizada") .
O ônus de comprovar a regularidade integral na aplicação de recursos públicos compete ao gestor, por meio de documentação consistente, que demonstre cabalmente os gastos efetuados, bem assim o nexo causal entre a execução do objeto e os recursos repassados. (Acórdão 7240/2012-TCU-Segunda Câmara, da minha relatoria, constante da "Jurisprudência Sistematizada") 
A pessoa jurídica de direito privado que angaria recursos públicos para a prestação de serviços de natureza e fins públicos assume a condição de gestora pública, advindo daí o dever de comprovar o bom e regular emprego desses valores, consoante as regras de direito público que regem a sua aplicação. (Acórdão 5297/2013-TCU-Primeira Câmara, de relatoria do Min. José Múcio Monteiro, constante da "Jurisprudência Sistematizada") 
O TCU pode determinar que o órgão concedente reexamine prestações de contas de recursos da União repassados a entes públicos ou privados e, se for o caso, adote as medidas para a instauração de tomada de contas especial, não sendo possível, pois, conferir ao ato que examinou a prestação de contas, no âmbito do órgão concedente, a condição de imutável ou definitivo. (Acórdão 799/2017-TCU-Plenário, de relatoria do Min. Subst. Marcos Bemquerer, constante da "Jurisprudência Sistematizada") 
Apesar de as contas dos responsáveis não terem sido julgadas pela irregularidade, mas, tendo em vista estar demonstrada a prática de ato de gestão ilegal, ilegítimo, antieconômico, e infração à norma legal ou regulamentar de natureza contábil, financeira, orçamentária, operacional ou patrimonial (art. 209, inciso II, do Regimento Interno do TCU) , proponho também o encaminhamento da decisão que vier ser adotada por esta Corte ao Ministério Público da União para adotar as providências que entender cabíveis nos âmbitos cível e penal, em conformidade com o art. no art. 209, § 7º, do Regimento Interno/TCU.
	Ante o exposto, VOTO por que seja adotada a deliberação que ora submeto a este Colegiado.
TCU, Sala das Sessões Ministro Luciano Brandão Alves de Souza, em 21 de agosto de 2019.
Ministro JOÃO AUGUSTO RIBEIRO NARDES 
Relator